【裁判字號】    99,事聲,297
【裁判日期】    991018
【裁判案由】    消債聲明異議
【裁判全文】
臺灣高雄地方法院民事裁定             99年度事聲字第297號
異  議  人  台新國際商業銀行股份有限公司
法定代理人  乙○○
異  議  人  華南商業銀行股份有限公司
法定代理人  甲○○
異  議  人  中國信託商業銀行股份有限公司
法定代理人  丙○○
相  對  人  丁○○
訴訟代理人  徐豐益律師
上列當事人間消費者債務清理事件，異議人不服本院司法事務官
於民國99年7 月30日99年度司執消債更字第2 號所為更生方案認
可之裁定處分而聲明異議，本裁定如下：
    主  文
原裁定廢棄。
    理  由
一、本件異議意旨略以：
  (一)異議人即債權人台新國際商業銀行股份有限公司（下稱台新
    銀行）部分略以：相對人於民國98年8 月18日提出每期新台
    幣（下同）7,000 元，共96期，清償成數17.58 ％之更生方
    案（下稱第一次更生方案），前經鈞院廢棄後，於99年4 月
    12日提出每期7,730 元，共96期，清償成數19.42 ％之更生
    方案（下稱第二次更生方案）、99年5 月25日提出每期10,0
    00元，共96期，清償成數25.11 ％（下稱第三次更生方案）
    ，相對人已於第三次更生方案中提高其償還能力，原裁定即
    應以第三次更生方案之內容為裁量之依據，惟原裁定逕以第
    二次更生方案已逾無擔保債權人數及債權總額之半數而依職
    權認可，顯未考量相對人現時資力已與前次所提更生方案事
    實狀況不符，亦對債權人發生突襲性裁判，實屬程序瑕疵；
    又相對人任職凱旋醫院，依其98年度扣繳憑單給付淨額462,
    808 元計算，其每月收入應為38,567元，惟相對人陳報之月
    收入僅27,000元，相對人似有隱匿收入之之情，依消費者債
    務清理條例第63條第1 項第9 款應不認可更生方案；再相對
    人之前配偶現雖入獄服刑，惟其出獄後，仍應與相對人共同
    負擔子女之扶養義務，另相對人現與父母同財共居，相對人
    無須負擔房租，生活亦相互照應，故相對人每月支出應以9,
    212 元計算，是以相對人收入38,576元，於扣除個人必要生
    活支出9,212 元及扶養費6,833 元後，其應提出每月還款22
    ,522元之更生方案始屬合理，爰依法聲明異議等語。
  (二)異議人即債權人華南商業銀行股份有限公司（下稱華南銀行
    ）、中國信託商業銀行股份有限公司（下稱中國信託銀行）
    部分：債務人已提出第三次更生方案，鈞院自應審酌，又第
    二次更生方案係於99年4 月16日送達異議人中國信託銀行，
    如加計在途期間4 日，中國信託銀行已在期限內確答不同意
    ，台新銀行、渣打銀行及玉山銀行亦均在期限內表示不同意
    ，則此4 家銀行之總債權已逾無擔保及優先債權人總債權二
    分之一，故第二次更生方案並未獲債權人會議書面之可決，
    且非屬公允、適當，原裁定自不應認可，並應查明相對人即
    債務人是否尚有其他收入來源，及提高還款金額，以保障債
    權人公平受償權益等語。
二、按關於更生或清算之程序，除本條例別有規定外，準用民事
    訴訟法之規定，消費者債務清理條例第15條定有明文。次按
    當事人對於司法事務官處理事件所為之終局處分，得於處分
    送達後10日之不變期間內，以書狀向司法事務官提出異議；
    當事人不在法院所在地住居者，計算法定期間，應扣除其在
    途之期間，民事訴訟法第240 條之4 第1 項、第162 條亦分
    別定有明文。再按法院得將更生方案之內容及債務人財產及
    收入狀況報告書通知債權人，命債權人於法院所定期間內以
    書面確答是否同意該方案，逾期不為確答，視為同意。同意
    及視為同意更生方案之已申報無擔保及無優先權債權人過半
    數，且其所代表之債權額，逾已申報無擔保及無優先權總債
    權額之二分之一時，視為債權人會議可決更生方案。更生方
    案經可決者，法院應為認可與否之裁定；有下列情形之一者
    ，法院應不認可更生方案：一、債權人會議可決之更生方案
    對不同意或未出席之債權人不公允。二、更生程序違背法律
    規定而不能補正。三、更生方案違反法律強制或禁止規定，
    或有背於公共秩序、善良風俗。四、以不正當方法使更生方
    案可決。五、已申報無擔保及無優先權之債權總額逾新臺幣
    一千二百萬元。六、更生方案定有自用住宅借款特別條款，
    而債務人仍有喪失住宅或其基地之所有權或使用權之虞。七
    、更生方案所定自用住宅借款特別條款非依第五十四條協議
    成立。八、更生方案無履行可能。九、債務人有虛報債務、
    隱匿財產，或對於債權人中之一人或數人允許額外利益，情
    節重大。消費者債務清理條例第60條第1 、2 項、62條第1
    項及63條第1 項復分別定有明文。
三、經查：
  (一)異議人主張原裁定未考量債權人台新銀行、中國信託銀行、
    玉山銀行、渣打銀行已在期限內（後三家銀行有加計在途期
    間）為不同意相對人提出之第二次更生方案，復未斟酌相對
    人已提出第三次更生方案，竟以逾期未為確答視為同意之債
    權人數及債權額業已逾2 分之1 而視為債權人會議可決並認
    可第二次更生方案，對債權人發生突襲性裁判，實屬程序瑕
    疵；另相對人98年度扣繳憑單給付淨額計算，其月收入應為
    38,576元，惟相對人僅陳報月收入為27,000元，顯有隱匿收
    入之情，原裁定復未詳查其實際收入而認可更生方案亦有未
    當等語。
  (二)查相對人係於99年4 月6 日提出「清償期8 年，每月清償7,
    730 元，清償成數19.42%」之第二次更生方案，經本院司法
    事務官轉知各債權人於10日內以書面確答是否同意，並分別
    於99年4 月16日送達華南銀行（債權總額為1,465,942 元，
    約佔38.36 ％）、渣打銀行（債權總額為420,991 元，約佔
    11.01 ％）、台新銀行（債權總額為977,675 元，約佔25.5
    8 ％）、中國信託銀行（債權總額為401,514 元，約佔10.5
    1 ％）及玉山銀行（債權總額為154,888 元，約佔4.05％）
    、於99年4 月19日送達福灣企業股份有限公司（下稱福灣公
    司，債權總額為401,000 元，約佔10.49 ％），有送達證書
    在卷可稽（見99司執消債更字第2 號卷第13頁至第18頁），
    ，而因債權人並非居住於本院管轄區域內，如加計在途期間
    4 日（見「法院訴訟當事人在途期間標準」），則華南銀行
    、渣打銀行、台新銀行、中國信託銀行、玉山銀行至遲應於
    99年4 月30日前確答是否同意；福灣公司至遲應於99年5 月
    3 日確答是否同意。其中華南銀行、福灣公司固未函覆確答
    是否同意，惟台新銀行、渣打銀行、中國信託銀行、玉山銀
    行已分別於99年4 月23日、28日、28日、27日於期限內具狀
    表示不同意相對人之更生方案，有各債權人陳報狀在卷可憑
    ，揆諸前揭規定，顯見相對人提出之第二次更生方案業經已
    申報無擔保及無優先權債權人逾半數表示不同意，原裁定竟
    以本件視為同意更生方案之已申報無擔保及無優先權債權人
    人數及其所代表之債權額逾半數，視為債權人會議可決債務
    人所提出之第二次更生方案，尚有違誤。
  (三)又相對人係任職於高雄市立凱旋醫院（下稱凱旋醫院）擔任
    契約護士職務，其於98年度薪資所得為462,808 元，平均每
    月收入約38,567元，此有凱旋醫院高市凱醫總字第09900030
    53號函及檢附其98年度扣繳憑單附卷可參（見99年度司執消
    債更更字第2 號卷第45至至第47頁），故上開平均月收入固
    高於相對人陳報之27,000元，惟審酌相對人每月薪資之高低
    因繫於其每月值夜班津貼及獎金之多寡，並非固定，已據相
    對人提出與其所述相符之98年11月至99年3 月之薪資轉帳明
    細為據（見99年度司執消債更更字第2 號卷第33頁、第54頁
    至第55頁），而相對人乃以上開期間之平均薪資陳報其月收
    入，自非全屬無據，難謂認有隱匿收入之情。惟因相對人所
    任職之凱旋醫院業於上開函文覆知相對人已於99年5 月1 日
    離職，而更生方案之擬定係以相對人依其現有固定收入得繼
    續履行相當時期為前提，則在相對人未陳明是否與凱旋醫院
    有期滿未續聘情事、是否已另覓新職及每月薪資若干，本件
    復在無其他事證足資推認相對人之目前實際收入下，則相對
    人是否確有收入以支應個人生活所需暨履行所提之更生方案
    所定清償條件即非無疑，自有詳查之必要。況原裁定在相對
    人已提出第三次更生方案（償債金額已較第二次更生方案為
    高）後，既已發文通知各債權人就該次更生方案表示意見，
    惟竟未審酌各債權人意見，並在凱旋醫院已通知相對人業已
    離職情形下，仍遽以相對人第二次更生方案業經債權人會議
    可決而裁定認可第二次更生方案，程序上亦確有瑕疵而難謂
    允洽，自有重為審酌之必要。
四、基上所述，原審未能審究相對人所提出之第二次更生方案並
    未經已申報無擔保及無優先權債權人逾半數表示同意，且在
    相對人業已離職而無法認定是否尚有固定薪資而得確實履行
    更生方案之情形下，竟先通知債權人就相對人所提之第三次
    更生方案表示意見，復又以相對人所提第二次更生方案已符
    合視為債權人會議可決更生方案而依職權予以認可，程序上
    顯有瑕疵，是異議意旨指摘原裁定未當而求為廢棄，為有理
    由，爰廢棄原裁定，由本院司法事務官依法就異議人之異議
    理由重為審究，另為適法之處分，以昭公允。
五、依消費者債務清理條例第15條、民事訴訟法第240 條之4第3
    項後段，裁定如主文第1 項所示。
中    華    民    國    99    年    10    月    18    日
                  民事第四庭  法  官  楊淑珍
上為正本係照原本作成。
如不服本裁定，應於裁定送達後10日內，以書狀向本院提出抗告
，並繳納抗告費新臺幣1,000元。
中    華    民    國    99    年    10    月    18    日
                              書記官  吳良美

司法院資訊處製作；財團法人民間司法改革基金會備份。
